【裁判字號】    90,上更(一),474
【裁判日期】    901220
【裁判案由】    偽造有價證券
【裁判全文】
臺灣高等法院臺南分院刑事判決            九十年度上更(一)字第四七四號    Ｇ
      上  訴  人  臺灣嘉義地方法院檢察署檢察官
      上  訴  人
      即  被  告  戊  ○  ○
      選任辯護人  楊  漢  東  律師
右上訴人因被告偽造有價證券等案件，不服臺灣嘉義地方法院八十六年度訴字第四三
號中華民國八十六年四月廿二日第一審判決（起訴案號：臺灣嘉義地方法院檢察署八
十五年度偵字第四三三六號），提起上訴，本院判決後，經最高法院發回更審，本院
判決如左：
      主      文
原判決撤銷。
戊○○連續行使偽造私文書，足以生損害於他人，處有期徒刑壹年。偽造於附表一編
號１、２、５、６、７、９、11.、12.、14.、16.、18.、19.號所示支票背面之黃國榮、何
新錄、何新錄、林文松、賴其財、林榮華、賴其財、陳文良、張嘉祥、林志信、丁○○、洪宗貴署押均沒收。
      事      實
一、戊○○意圖為自己不法之所有，並基於概括之犯意，明知如附表所示支票已有多
    次退票紀錄，竟自民國八十四年十一月間某日起至八十五年二月間某日止，施用
    詐術，連續在附表一編號１、２、５、６、７、９、11.、12.、14.、16.、18.、19.號
    所示支票背面，偽造黃國榮、何新錄、林文松、賴其財、林榮華、陳文良、張嘉
    祥、林志信、丁○○、洪宗貴之署押，而為票據之背書，足以生損害於黃國榮等
    人，然後連續多次持向乙○○調借現金共計新台幣（下同）四百三十五萬元，致
    乙○○誤信前開支票背書為真正，因而借予現金。嗣附表一所示支票屆期，經提
    示均不獲付款，始悉受騙。
二、案經乙○○訴請臺灣嘉義地方法院檢察署檢察官偵查起訴。
      理      由
一、上訴人即被告戊○○雖供承有於右揭時地持附表所示支票，向告訴人乙○○調借
    現款，迄今仍未清償之事實，惟否認其有詐欺及偽造文書之犯行，辯稱：伊僅向
    告訴人乙○○借用一百餘萬元，其餘款項均屬甲○○（業經本院八十八年度上訴
    字第一四三一號刑事判決無罪確定在案）委託伊向乙○○調借，嗣後始知甲○○
    偽造他人背書，伊並非蓄意詐騙乙○○等語。
二、經查：
  (1)右揭犯罪事實，已據告訴人乙○○於偵審中指訴綦詳，並經證人何新錄、林文松
    賴其財、陳文良、張家祥分別於偵查及本院前審證述屬實，復有被告戊○○於附
    表一編號１、２、５、６、７、９、11.、12.、14.、16.、18.、19.號所示支票背面所
    偽造之黃國榮、何新錄、林文松、賴其財、林榮華、陳文良、張嘉祥、林志信、
    丁○○、洪宗貴署押在卷足資佐證。參以告訴人乙○○於原審法院即指稱：附表
    一所示十九張支票，均係被告戊○○親自陸續持向伊調借現款，甲○○並未向伊
    調借現款，且前開支票上黃國榮等人之背書於交付時即已存在等語（見一審卷第
    廿一頁正面第四行至第五行）。而共同被告甲○○於本院前審復堅稱：附表一所
    示十九張支票，除其中編號七、八所示發票人為辛○○之兩張支票係伊交付予被
    告戊○○外，其餘支票均與伊無關，乃戊○○自行持向告訴人乙○○調借，且附
    表一編號七所示支票背面賴其財背書，亦非伊偽造等語（見本院上訴卷第一宗第
    一百三十三頁背面第一行至第三行、第二宗第六十五頁背面第五行至第六行）。
    至於附表一編號２、５支票上何新錄背書、編號６支票上林文松背書、編號７、
    11.支票上賴其財背書、編號支票上陳文良背書、編號14.支票上張嘉祥背書，分
    別經檢察官及本院前審傳訊證人何新錄、林文松、賴其財、陳文良、張家祥到庭
    詳細辨認後，一致具結證稱：彼等均未於前開支票上背書，且未同意他人以彼等
    名義背書等語（見偵查卷第五十頁背面第一行至第五十一頁正面第五行、第六十
    五頁背面第六行至第七行、本院上訴卷第一宗第四十二頁正面第一行至第二行、
    背面第二行至第三行、第六十五頁正面第一行至第三行、第一百十二頁背面第九
    行至第十行），而甲○○於原審及本院前審均否認其有在附表一所示支票上偽造
    背書情事（見一審訴緝卷八十七年一月七日及二月四日訊問筆錄，本院上訴卷第
    一宗第一三三頁、第二宗第八、二十三、六十五頁）。被告戊○○於原審法院八
    十六年度訴緝字第六八號甲○○偽造有價證券審理中亦供稱：「（問：十九張支
    票之背書是否為你所寫？）是的，因甲○○拒絕背書」「：：編號十一賴其財背
    書是我寫的，編號十九洪宗貴是我請朋友代寫的：：」等語，有原審法院檢送該
    案卷宗影本足稽（見一審訴緝卷附八十七年二月四日、同年月十七日訊問筆錄）
    ，足證被告戊○○確有連續在附表一編號１、２、５、６、７、９、11.、12.、14.
    、16.、18.、19.號所示支票背面，偽造黃國榮、何新錄、林文松、賴其財、林榮華
    、陳文良、張嘉祥、林志信、丁○○、洪宗貴之背書，至為明顯。
  (2)證人羅文達於偵查中稱：支票借給陳文良，陳某開好支票才拿給伊蓋章，印章由
    伊保管（見四三三六偵查卷第九十四頁背面）；於本院前審證稱：伊之支票借給
    陳文良，支票上印章是伊的章等語（見本院上訴卷第一宗第一七○頁），而證人
    陳文良於本院前審證稱：本件六張羅文達的票是羅某事先蓋好印章借給伊的，後
    來戊○○向伊借該六張票等語（本院上訴卷第二宗第十頁背面）；另於偵查中證
    稱：甲○○向伊借一張支票是三十萬元的支票，不是附表內之支票（見一審訴緝
    卷八十七年二月十七日訊問筆錄），可見附表一編號１至６支票為合法發票行為
    。證人辛○○於偵查中證稱：伊之支票帳戶是伊胞弟黃國旭借用伊名義去申請設
    立的，支票均是黃國旭在使用等語（見四三三六偵查卷第九十五頁。黃國旭現去
    向不明）；證人丙○於本院前審證稱：有去申請支票，是當人頭，向一家銀行申
    請給我代價三萬元，我申請了八家，申請出來支票就被集團拿走了，伊沒有開支
    票，也不認識叫伊當人頭之人等語（見本院上訴卷第二宗第六十四頁背面）；證
    人己○○於本院前審證稱附表一編號１０之支票為其所簽發無訛（見同上卷宗第二
    十七頁）；證人壬○○於本院前審證稱附表一編號11.為其自己簽發借予戊○○無
    誤（見同上卷第一宗第一一二頁）；證人庚○○於原審及本院前審證稱其與戊○○同居，有同意戊○○簽發其名義之支票也知道戊○○開票向陳美玉借錢等語（
    見一審訴緝卷八十七年二月二十五日筆錄、本院上訴卷第一宗第四十一頁），綜
    上各情，均不能證明被告戊○○有偽造附表一所示十九張支票情事，應予明。
  (3)被告戊○○與其同居人庚○○先前於嘉義市○○路投資房地產，同時與台南縣新
    營市建築商合建房屋，惟因台灣地區近年房地產嚴重不景氣，調借資金慘遭套牢
    ，利息負擔沈重，經常週轉不靈，且其同居人庚○○於嘉義市嘉太工業區「順益
    汽車公司」嘉義分司擔任貨車銷售部門課長，被告戊○○則因庚○○關係常至「
    順益汽車公司」嘉義分公司，故認識該分司貨車銷售部門業務人員陳文良、何新
    錄、賴其財、林文松等人，而共同被告甲○○則在順益汽車公司位於嘉義市○○
    路營業所擔任業務員，與陳文良、何新錄、賴其財、林文松等人並非同一服務地
    點人員，不可能偽冒陳文良等人名義背書，已據共同被告甲○○於原審法院八十
    六年訴緝字第六八號案件中供述極詳（見該案卷宗所附八十六年十二月十六日、
    八十七年三月三十日答辯狀）。以此並衡之前第(1)款所述，則被告戊○○辯稱：
    附表一編號１、２、５、６、７、９、11.、12.、14.、16.、18.、19.號所示支票背面
    所偽造之黃國榮、何新錄、林文松、賴其財、林榮華、陳文良、張嘉祥、林志信
    、丁○○、洪宗貴署押，乃甲○○委託伊向乙○○調借現款時所偽造，伊未偽造
    陳文良等人背書乙節，無非飾卸刑責之詞，難資採信。其連續偽造私文書等犯行
    ，事證明確，堪以認定。
三、核被告戊○○所為，係犯刑法第二百十六條、第二百十條行使偽造私文書罪、第
    三百三十九條第一項詐欺取財罪。其偽造私文書後，復持以行使，其偽造之低度
    行為，應為其進而行使之高度行為吸收，僅論以行使偽造私文書罪。又其行使偽
    造私文書及詐欺取財先後多次犯行，均時間緊接，所犯構成要件亦復相同，皆顯
    係基於概括之犯意為之，俱屬連續犯，各應論以一罪，並加重其刑。所犯前開二
    罪間，具有方法結果之牽連關係，應從一重按行使偽造私文書罪處斷。
四、原審予以論罪科刑，固非無見，惟查：(1)附表一所示十九張支票，或經發票人授
    權使用，或由被告戊○○向發票人借票使用，或由甲○○交付，均非被告戊○○
    所偽造，且檢察官於起訴書中載明該部分係戊○○向發票人借用，諸如前述，自
    不構成偽造有價證券罪，原審疏未詳察，遽依告訴人乙○○之指訴，即對被告戊○○論以連續偽造附表一所示支票之有價證券罪，自有未洽。(2)於支票背書，在
    票據法上係表示對支票負擔保付款之意思，為法律規定之私文書，如有偽造他人
    背書，自應單獨成立偽造私文書罪，原審竟認為偽造背書乃偽造有價證券之階段
    行為，所持法律見解，顯有錯誤。被告上訴意旨仍執陳詞否認犯行，雖不足採，
    但原判決既有可議，即無可維持，應由本院將原判決撤銷改判。因此審酌被告戊○○之犯罪動機、目的、手段及犯罪後迄未與告訴人達成和解與所生危害（詐得
    金額高達四百三十五萬元）等一切情狀，量處有期徒刑一年。偽造於附表一編號
    １、２、５、６、７、９、11.、12.、14.、16.、18.、19.號所示支票背面之黃國榮、
    何新錄、何新錄、林文松、賴其財、林榮華、賴其財、陳面之陳文良、張嘉祥、
    林志信、丁○○、洪宗貴之署押，依刑法第二百十九條規定，不問屬於犯人與否
    ，均應宣告沒收。
五、公訴意旨另以：戊○○與甲○○基於犯意之聯絡及概括之犯意，由甲○○冒用附
    表二所示『莊富源』等人名義為發票人，偽造簽發金額共計一百五十萬元之本票
    七張，並由知情之戊○○連續持向乙○○調借同額現款，致乙○○陷於錯誤，如
    數交付，因認戊○○該部分另涉有共同偽造有價證券及詐欺取財罪嫌云云（此部
    部分，甲○○已經本院八十八年度上訴字第一四三一號判決無罪確定在案）。惟
    查：(1)公訴人認為被告戊○○另涉有右揭罪嫌，無非係以告訴人乙○○追加告訴
    內容，為其所憑論據。(2)按犯罪事實應依證據認定之，無證據不得推定其犯罪事
    實，刑事訴訟法第一百五十四條定有明文。(3)被告戊○○雖供承有以本票向告訴
    人乙○○調借現款，惟堅決否認有知情共同詐騙告訴人乙○○之犯行，辯稱：附
    表二所示本票乃甲○○交付予伊，委請伊向乙○○調借款項，伊不知附表二所示
    本票係屬偽造等語。(4)告訴人乙○○於原審法院明確指稱：被告戊○○持附表二
    所示本票向伊調借現款，嗣後復另簽面額一百五十萬元本票一張，換回附表二所
    示七張本票，惟尚有附表二編號１所示本票漏未取回等語（見一審卷第五十七頁
    背面）。以此衡之，告訴人乙○○顯然無法提出附表二所示七張本票以供本院調
    查，至於其提出之案外人丁○○所簽發本票影本乙紙，是否即為附表二所示七張
    本票其中之一張，並無確切證據足以證明，至案外人丁○○經原審多次按本票所
    載地址嘉義市○○○路五一八巷十八號傳喚，均以「查無此巷號」退回傳票，致
    無從查明其發票及授權使用情形，附為敘明。被告戊○○被訴與甲○○共同偽造
    附表二所示本票七張，並由戊○○持向告訴人乙○○詐借一百五十萬元現款罪嫌
    部分，即屬不能證明，此外復查無其他積極證據足以證明被告戊○○有該部分犯
    行，本院原應就該部分判決無罪，惟因公訴人認為該部分與前開論罪科刑部分具
    有連續及牽連關係，爰就該部分不另為無罪之諭知。檢察官上訴意旨仍依據告訴
    人具狀陳稱：「被告戊○○於八十五年十二月十六日（十二日之誤）偵訊時供承
    ：伊有拿別人之本票向乙○○借錢，伊知道本票是假的等語明確，原判決竟認此
    部分無任何證據足以證明，不無誤會。」等語前來，經核其聲請上訴尚非顯無理
    由，指摘此部分原判決不當。查被告戊○○雖於八十五年十二月十二日偵訊時供
    稱本票是假的，同日檢察官再問：「你為何知道是假的？」，被告答：「他本票
    到期不付款時，我才感覺到是假的。」（見四三三六號偵查卷第九十七頁背面）
    ，顯見被告稱本票是假的，係出於推測之詞，難作為論罪依據，是此部分之上訴
    為無理由，應予駁回。
據上論斷，應依刑事訴訟法第三百六十九條第一項前段、第三百六十四條、第二百九
十九條第一項前段，刑法第五十六條、第二百十六條、第二百十條、第三百三十九條
第一項、第五十五條、第二百十九條、罰金罰鍰提高標準條例第一條前段，判決如主
文。
本案經檢察官洪泰文到庭執行職務。
中    華    民    國      九十      年      十二      月      二十      日
                                  臺灣高等法院臺南分院刑事第一庭
                                      審判長法官  鄭    文    肅
                                            法官  黃    珍    如
                                            法官  黃    三    哲
右正本證明與原本無異。
如不服本判決，應於判決送達後十日內向本院提出上訴狀，其未敘述理由者並應於提
出上訴狀後十日內向本院補提理由書（應附繕本)。
                                      法院書記官  陳    淑    貞
中    華    民    國      九十      年      十二      月      二十一    日
附錄法條：
刑法第二百一十六條：
行使第二百十條至第二百十五條之文書者，依偽造、變造文書或登載不實
事項或使登載不實事項之規定處斷。
刑法第二百一十條：
偽造、變造私文書，足以生損害於公眾或他人者，處五年以下有期徒刑。
刑法第三百三十九條第一項：意圖為自己或第三人不法之所有，以詐術使人將本人或
                          第三人之物交付者，處五年以下有期徒刑、拘役或科或
                          併科一千元以下罰金。
附表一：
┌──┬───┬────────┬─────┬─────┬───┬───┐
│編號│發票人│  支 票 號 碼   │ 票面金額 │ 付 款 人 │背書人│背書人│
├──┼───┼────────┼─────┼─────┼───┼───┤
│    │      │                │          │台南區中小│      （被偽造者
│ １ │羅文達│一四三八二號    │ 廿三萬元 │企業銀行嘉│戊○○│，下同）
│    │      │                │          │義分行    │      │黃國榮│
├──┼───┼────────┼─────┼─────┼───┼───┤
│ ２ │羅文達│一四三七九號    │ 二十萬元 │  同  右  │戊○○│何新錄│
├──┼───┼────────┼─────┼─────┼───┼───┤
│ ３ │羅文達│一四三九二號    │ 二十萬元 │  同  右  │戊○○│      │
├──┼───┼────────┼─────┼─────┼───┼───┤
│ ４ │羅文達│一四三七六號    │ 廿五萬元 │  同  右  │戊○○│      │
├──┼───┼────────┼─────┼─────┼───┼───┤
│ ５ │羅文達│一四三九七號    │ 二十萬元 │  同  右  │戊○○│何新錄│
├──┼───┼────────┼─────┼─────┼───┼───┤
│ ６ │羅文達│一四三九五號    │ 廿二萬元 │  同  右  │戊○○│林文松│
├──┼───┼────────┼─────┼─────┼───┼───┤
│ ７ │辛○○│一四七○○號    │ 三十萬元 │  同  右  │戊○○│賴其財│
┌──┬───┬────────┬─────┬─────┬───┬───┐
│ ８ │辛○○│一四六九六號    │ 二十萬元 │  同  右  │戊○○│      │
├──┼───┼────────┼─────┼─────┼───┼───┤
│ ９ │丙  ○│0000000號│五十五萬元│華南銀行高│戊○○│林榮華│
│    │      │                │          │雄博愛分行│      │      │
├──┼───┼────────┼─────┼─────┼───┼───┤
│    │      │                ││台南區中小│      │      │
│ １０ │陳祈謙│00000000│  一○萬元│企業銀行白│戊○○│      │
│    │      │號              │          │河辦事處  │      │      │
├──┼───┼────────┼─────┼─────┼───┼───┤
│  │壬○○│0000000號│  二十萬元│第一銀行新│戊○○│賴其財│
│    │      │                │          │西分行    │      │      │
├──┼───┼────────┼─────┼─────┼───┼───┤
│    │      │                │          │台南區中小│      │      │
│  │庚○○│三○八一○五號  │  一○萬元│企業銀行嘉│戊○○│陳文良│
│    │      │                │          │義分行    │      │      │
├──┼───┼────────┼─────┼─────┼───┼───┤
│  │庚○○│一○八二九一號  │  三十萬元│  同  右  │戊○○│      │
└──┴───┴────────┴─────┴─────┴───┴───┘
┌──┬───┬────────┬─────┬─────┬───┬───┐
│  │庚○○│一○八二六一號  │  三十萬元│  同  右  │戊○○│張嘉祥│
├──┼───┼────────┼─────┼─────┼───┼───┤
│  │庚○○│一○八二八九號  │  廿五萬元│  同  右  │戊○○│      │
├──┼───┼────────┼─────┼─────┼───┼───┤
│  │庚○○│三○八一一六號  │  廿二萬元│  同  右  │戊○○│林志信│
├──┼───┼────────┼─────┼─────┼───┼───┤
│  │庚○○│一○八二九七號  │  十八萬元│  同  右  │戊○○│      │
├──┼───┼────────┼─────┼─────┼───┼───┤
│  │庚○○│三○八一二○號  │  十五萬元│  同  右  │戊○○│丁○○│
├──┼───┼────────┼─────┼─────┼───┼───┤
│  │庚○○│三○八一○四號  │  二十萬元│  同  右  │戊○○│洪宗貴│
└──┴───┴────────┴─────┴─────┴───┴───┘
附表二：
┌──┬────┬───────┬─────────┬─────────┐
│編號│ 發票人 │ 票 據 號 碼  │   發 票 日       │票面金額（新台幣）│
├──┼────┼───────┼─────────┼─────────┤
│ １ │ 丁○○ │一九六○六四號│八十五年二月八日  │     十五萬元     │
├──┼────┼───────┼─────────┼─────────┤
│ ２ │ 陳文良 │○一六○○八號│八十五年二月廿九日│     二十萬元     │
├──┼────┼───────┼─────────┼─────────┤
│ ３ │ 蘇富源 │三七二五八九號│八十五年三月五日  │     廿五萬元     │
├──┼────┼───────┼─────────┼─────────┤
│ ４ │ 賴其財 │三八○七五七號│八十五年二月廿九日│     三十萬元     │
├──┼────┼───────┼─────────┼─────────┤
│ ５ │ 陳坤鎮 │一九○六四三號│八十五年三月十二日│     二十萬元     │
├──┼────┼───────┼─────────┼─────────┤
│ ６ │ 李振凱 │三七二五九八號│八十五年三月廿二日│     二十萬元     │
├──┼────┼───────┼─────────┼─────────┤
│ ７ │ 吳博文 │三七二五九七號│八十五年三月廿二日│     二十萬元     │
└──┴────┴───────┴─────────┴─────────┘


司法院資訊處製作；財團法人民間司法改革基金會備份。
